apertium-nhi.nhi.lexc
LEXICON Numerales 
ce:ce                                           NUM ; ! "uno"
ome:ome                                         NUM ; ! "dos"
ome%<num%>%<pl%>:omen                           # ; ! dos (plural)

yeyi:yeyi                                       NUM ; ! "tres"
yeyen%<num%>%<pl%>:yeyen                        # ; ! tres (plural)

nahui:nahui                                     NUM ; ! "cuatro"
nahuen%<num%>%<pl%>:nahuen                      # ; ! cuatro (plural)

macuil:macuil                                   NUM ; ! "cinco"
chicuace:chicuace                               NUM ; ! "seis"
chicome:chicome                                 NUM ; ! "siete"
chicueyi:chicueyi                               NUM ; ! "ocho"
chicnahui:chicnahui                             NUM ; ! "nueve"
mahtlactl:mahtlactl                             NUM ; ! "diez"
mahtlactl:mahtlactli                             NUM ; ! "diez" Dir/LR

caxtol:caxtol                                   NUM ; 
pohual:pohual                                   NUM ; 

veinte:veinte                                   NUM ; !


tres%<num%>%<barb%>:tres # ;
ocho%<num%>%<barb%>:ocho # ;
quince%<num%>%<barb%>:quince # ;
diecioochoo%<num%>%<barb%>:dieciocho # ;
veinte%<num%>%<barb%>:veinte # ;
veintinueve%<num%>%<barb%>:veintinueve # ;


LEXICON Determinantes 

in%<det%>:in                                           DET ; ! "el/la"
in%<det%>:n                                            DET ; ! "el/la" Dir/LR
nin%<det%>:nin                                         DET ; ! "estx"
nion%<det%>:nion                                # ; ! "ni un / siquiera"
nion%<det%>:dion                                # ; ! "ni un / siquiera" ! Dir/LR

el%<det%>%<m%>:el                               #; ! ""
el%<det%>%<f%>:la                               #; ! ""
el%<det%>%<m%>%<pl%>:los                        #; ! ""
el%<det%>%<f%>%<pl%>:las                        #; ! ""
de%<pr%>+el%<det%>%<m%>:del                   #;
nochi:nochi                                     DET ; ! "todo"
non:non                                         DET ; ! "esx"
ciqui:ciqui                                     DET ; ! "un@s"
oc%<adv%>+ciqui:oc%>ciqui                       DET ; ! "un@s mas"
ce:ce                                           DET ; ! un(o)
occe:oc%>ce                                     DET ; ! otro
occe%<det%>%<pl%>:occiqui                         # ; ! otros
cada%<barb%>:cada                               DET ; ! cada
cada:cada                                       DET ; ! cada
oc%<adv%>+ce:oc%>ce                             DET ;  ! otro

quezqui%<det%>%<pl%>:quezqui                    # ; ! cuanto (cantidad que no se trata de dinero)
quezqui%<det%>%<pl%>:quezquen                   # ;

quexquich%<det%>%<pl%>:quexquich                # ; ! cuanto (dinero)

miac%<det%>:miac                                # ; ! mucho
miac%<det%>:mic                                # ; ! mucho         ! Dir/LR
miac%<det%>%<pl%>:miaqu%>eh                     # ; ! muchos 
miac%<det%>%<pl%>:miqu%>eh                      # ; ! muchos ! Dir/LR

catliye%<det%>:catliye                          # ; ! cual
catliye%<det%>%<pl%>:catliye%>queh                 # ; ! cual

neca%<det%>:neca     # ;
neca%<det%>+in%<det%>:neca%>n     # ;
neca%<det%>%<pl%>:neca%>teh # ;


LEXICON Pronombres 
nin%<prn%>:nin                                         # ; ! "estx"
non%<prn%>:non                                         # ; ! "esx"
nin%<prn%>:ninin                                         # ; ! "estx"
non%<prn%>:nonon                                         # ; ! "esx"
nin%<prn%>%<pl%>:nin%>queh                             # ; ! "estxs"
non%<prn%>%<pl%>:non%>queh                             # ; ! "esxs"

neca%<prn%>:neca     # ;
neca%<prn%>%<pl%>:neca%>teh # ;

ciqui%<prn%>:ciqui                                     # ; ! "un@s"
ciqui%<prn%>:ciquen                                    # ; ! "un@s" ! Dir/LR
ciqui%<prn%>:ciqueh                                    # ; ! "un@s" ! Dir/LR

itla%<prn%>:itla                                      # ;! "algo" 
itla%<prn%>:itlah                                      # ;! "algo" ! Dir/LR

nochten%<prn%>%<pl%>:nochten              # ; ! todos
nochten%<prn%>%<pl%>:nochtin              # ; ! todos Dir/LR



oc%<adv%>+ciqui%<prn%>:occiqui                                # ; ! "un@s mas"
ce%<prn%>:ce                                                  # ; ! un(o)
oc%<adv%>+ce%<prn%>:occe                                      # ;  ! otro
tlenza%<prn%>:tlenza                                          # ; ! lo que sea
miac%<prn%>:miac                                             # ; ! mucho
miac%<prn%>%<pl%>:miaqu%>eh                                  # ; ! muchos
miac%<prn%>%<pl%>:miqu%>eh                                   # ; ! muchos
aqui%<prn%>:aquin  # ; 
aqui%<prn%>:aqui  # ; ! Dir/LR
aqui%<prn%>%<pl%>:aquihqueh  # ; 
aqui%<prn%>%<pl%>:aquiqueh  # ; ! Dir/LR 
in%<det%>+aquin%<prn%>:naquin                                 # ;                             

lo%<prn%>%<barb%>:lo # ;

Personales ; 


!LEXICON Relacionales 
!
!kxi:kxi Rel ; ! FIXME: Orth
!nacas:nacas Rel ; ! FIXME: Orth
!jti:jti Rel ; ! FIXME: Orth

LEXICON Relacionales 

huan:huan                                       RelSuff ; ! "con" (persona)
nahuac:nahuac                                   RelSuff ; ! "cerca de / con"
tich:tich                                       RelSuff ; ! "en"
tich:ch                                         RelSuff ; ! "en" ! Dir/LR
tich%<n%>%<rel%>+in%<det%>:chin                 # ; ! Di/LR
ca:ca                                           RelSuff ; ! "con" (instrumento)
ca%<n%>%<rel%>+in%<det%>:ca%>n                  # ; ! "con" (instrumento)
pan:pan                                         RelSuff ; ! "encima de"
tlampa:tlampa                                   RelSuff ; ! "abajo"
nacazco:nacazco                                 RelSuff ; ! "al lado de"
nacaztlan:nacaztlan                             RelSuff ; ! "en el lado de"
cxitlan:cxitlan                                 RelSuff ; ! "abajo de los pies de"
tzalan:tzalan                                   RelSuff ; ! "entre"
ihtic:ihtic                                     RelSuff ; ! "a dentro de"
ihtic:htic                                      RelSuff ; ! Dir/LR
tzintlan:tzintlan                               RelSuff ; ! "a bajo de"
icpac:cpac   RelSuff ; ! "arriba"

calli%<n%>+ihtic%<n%>%<rel%>:cal%>ihtic         # ;


LEXICON Propios

México:México            NP-Top ; 
Sonora:Sonora            NP-Top ; 
Pachuca:Pachuca          NP-Top ;
Puebla:Puebla            NP-Top ;
Estados:Estados           NP-Top ; 
Unidos:Unidos               NP-Top ; 
Zacatlán:Zacatlán            NP-Top ; 
Omitlán:Omitlán NP-Top ; 
Zaloncuatlauhco:Zaloncuatlauhco            NP-Top ; 
tlaxcala:tlaxcala          NP-Top ;
chiapas:chiapas          NP-Top ;
Próxima:próxima          NP-Top ;
Centauri:centauri        NP-Top ;

Ticpinitos:Ticpinitos   NP-Ant ; 
Ticpintzin:Ticpintzin   NP-Ant ;
Pedro:Pedro             NP-Ant ;
Mario:Mario             NP-Ant ;
Francisco:Francisco     NP-Ant ;
Gabriel:Gabriel         NP-Ant ;
Lupita:Lupita           NP-Ant ;

Lencho:Lencho           NP-Ant ;
Luis:Luis               NP-Ant ;
Jesús:Jesus             NP-Ant ;  ! Dir/LR
Jesús:Jesús             NP-Ant ;
Everardo:Everardo       NP-Ant ;
Daniela:Daniela         NP-Ant ;
Victor:Victor           NP-Ant ;
Victor:Víctor           NP-Ant ;

Cooper:Cooper           NP-Ant ; 
Darío:Darío           NP-Ant ; 

Mariana:Mariana NP-Ant ; 


LEXICON AdjCont
%<adj%>:c                               Diminutivo ;
@R.Sa.Sg@%<adj%>%<sg%>:@R.Sa.Sg@c             #;
@D.Sa@%<adj%>%<sg%>:@D.Sa@c                   #;
@D.Sa.Sg@%<adj%>%<pl%>:@D.Sa.Sg@%>que   # ;

LEXICON AdjDim
%<adj%>:                               Diminutivo ;

LEXICON Adj
%<adj%>%<sg%>:0  # ;

LEXICON Adjetivos
cicic:cici               AdjCont ; ! "frío"
huelic:hueli             AdjCont ; ! "rico"
hueyitic:hueyiti         AdjCont ; ! "grande y pesado"
iztac:izta               AdjCont ; !"blancx"  #TODO: i-deletion no ocurre aquí p.ej. "no+iztac" => noiztac, *noztac
xopiyahuac:xopiyahua     AdjCont ; !"verde"
tliltic:tlilti           AdjCont ; !"negrx"
yolic:yoli               AdjCont ; !"despacio"
chichiltic:chichilti     AdjCont ; !"rojx"
copitztic:copitzti       AdjCont ; !"tiesx"
nixtic:nixti             AdjCont ; !"gris"
tomahuac:tomahua         AdjCont ; !"gordx"
pitzahuac:pitzahua       AdjCont ; !"delgadx"
chicactic:chicacti       AdjCont ; !"durx"
yancuic:yancui           AdjCont ; !"nuev@"
chicahuac:chicahua       AdjCont ; !"fuerte"
piciltic:picilti         AdjCont ; !"pequeñ@, fin@"
coztic:cozti             AdjCont ; ! "amarillo"
chupahuac:chupahua       AdjCont ; ! "limpio"
chipahuac:chipahua       AdjCont ; ! "limpio"
cilic:cili               AdjCont ; ! ""
chihchiuhtoc:chihchiuhto AdjCont ; !"hech@"
papatztic:papatzti       AdjCont ; !"suave"
xaxacuachtic:xaxacuachti AdjCont ; !"suave"
tzahtzayactic:tzahtzayacti AdjCont ; !"rotx"
tolontic:tolonti         AdjCont ; ! "redondo"
tzoco:tzoco             AdjDim ; ! "poco"
tzotzoco:tzoh%>tzoco       AdjDim ; ! "pequeño"
tzotzoco:tzo%>tzoco       AdjDim ; ! "pequeño" ! Dir/LR
huaqui:huaqui           Adj ;
hueyi:hueyi              Adj ; ! "grande"
patiyo:patiyo                   Adj ; !"carx"
cualli:cualli                   Adj ; !"buenx"
cuali:cuali                     Adj ; !"buenx"
cuali%<adj%>%<pl%>:cuale               Adj ; !"buenxs"
tempile:tempile          Adj ; ! "beak-haver"
tempile:tempileh         Adj ; ! "beak-haver"
totonqui:totonqui       Adj ; ! "caliente"
uhue:uhua                Adj ; ! "difícil"
ohue:ohue                Adj ; ! "difícil"
uhueh:uhueh              Adj ; ! "difícil"
ohueh:ohueh              Adj ; ! "difícil"
